【裁判字號】    96,訴,5206
【裁判日期】    970320
【裁判案由】    強盜
【裁判全文】
臺灣高雄地方法院刑事判決              96年度訴字第5206號
公  訴  人  臺灣高雄地方法院檢察署檢察官
被      告  甲○○
                    （另案於臺灣高雄第二監獄執行中）
指定辯護人  本院公設辯護人丙○○
上列被告因強盜案件，經檢察官提起公訴（96年度偵字第30201號）
，本院判決如下：
    主  文
甲○○犯恐嚇取財未遂罪，處有期徒刑壹年貳月，扣案之瓦斯玩
具槍握把壹片、瓦斯鋼瓶柒瓶、BB鋼珠彈顆，均沒收之。
    事  實
一、甲○○因缺錢花用，竟於民國96年10月27日夜間11時55分許
    ，騎乘車號ZCP- 933號重型機車行經高雄市○○區○○街17
    1 號前時，意圖為自己不法之所有，見乙○○騎乘機車搭載
    丁○○行經該處，先向乙○○大喊：「停車，我叫你停車還
    不停車。」後攔下兩人，復持客觀上足對人之身體、安全構
    成威脅，具有危險性之瓦斯玩具槍1 把（含BB鋼珠彈，未扣
    案）抵住乙○○頭部，向其恐嚇稱：「錢拿出來，你不拿出
    來我要開槍了」等語，欲逼使乙○○交付財物，致使乙○○
    心生畏怖，惟乙○○藉路燈光線推測上開槍枝為玩具槍後，
    遂側身彎腰取出其座位下方之機車大鎖欲以還擊，甲○○見
    狀不敵，即往後退數步，持上開瓦斯玩具槍朝乙○○擊發1
    次惟未擊中，乙○○復持上開大鎖向前追趕，甲○○又向後
    退數步，再次持槍向乙○○擊發仍未擊中，隨即騎乘上開機
    車逃逸因而未能取財得逞。嗣乙○○復騎乘機車向前追躡約
    800 公尺未果後報警，並於同年月29日下午4 時45分許，甲
    ○○騎乘上開機車行經高雄市○○區○○街與崇文路口為警
    攔檢查獲，當場自其騎乘上開機車置物箱內扣得上開瓦斯玩
    具槍握把1 片，及其所有供恐嚇取財使用之瓦斯鋼瓶7 瓶、
    BB鋼珠彈3 顆。
二、案經高雄市政府警察局小港分局報請臺灣高雄地方法院檢察
    署檢察官偵查起訴。
    理  由
壹、證據能力部分：
    按被告以外之人於審判外之言詞或書面陳述，除法律有規定
    者外，不得作為證據，刑事訴訟法第159 條第1 項定有明文
    ，此即學理上所稱之「傳聞證據排除法則」，而依上開法律
    規定，傳聞證據原則上固無證據能力，但如法律別有規定者
    ，即例外認有證據能力。又按被告以外之人於審判外之陳述
    ，雖不符同法第159 條之1 至之4之規定，而經當事人於審
    判程式同意作為證據，法院審酌該言詞陳述或書面陳述作成
    時之情況，認為適當者，亦得為證據，同法第159 條之5 第
    1 項定有明文。查本判決下列所引用之證據，均經被告及其
    辯護人、檢察官於本院審理中同意作為證據（見本院卷第21
    頁），本院審酌該等傳聞證據作成時之狀況，並無不宜作為
    證據之情形，依前開說明，亦得作為證據。
貳、實體部分：
一、上揭犯罪事實，業據被告甲○○於本院審理中坦承不諱（見
    本院卷第87頁），核與證人即被害人乙○○、丁○○警詢、
    偵訊及審理中證述之情節相符。並有高雄市政府警察局小港
    分局搜索扣押筆錄、目錄表、收據各1 紙附卷可稽（見本院
    卷第17-21 頁），及扣案之瓦斯玩具槍握把1 片、瓦斯鋼瓶
    7 瓶、BB鋼珠彈3 顆足資佐證，足認被告上揭出於任意性自
    白應與事實相符，被告上開犯行堪以認定。
二、按恐嚇行為不以將來之惡害通知為限，即以強暴脅迫為手段
    ，而被害人未達於不能抗拒程度者，亦屬之（最高法院80年
    8 月6 日第4 次刑事庭會議決議參照）。次按，刑法第346
    條第1 項之恐嚇取財罪，其所謂恐嚇，指凡一切言語、舉動
    足以使人生畏怖心者均屬之，而該言語或舉動是否足以使他
    人生畏怖心，應依社會一般觀念衡量之（最高法院84年度台
    上字第813 號判決參照）。又按刑法上強盜罪與恐嚇取財罪
    之區別，係以行為人意圖為自己或第三人不法之所有，而施
    以強暴、脅迫、藥劑、催眠術或他法，是否使被害人不能抗
    拒為準，如行為人之行為，足以壓抑被害人之意思自由，致
    使不能抗拒而為財物之交付者，為強盜罪，如行為尚不足以
    壓抑被害人之意思自由，被害人並非不能抗拒，或未達於不
    能抗拒之程度，其交付財物與否，尚有自由斟酌之餘地，且
    在社會一般通念上，猶未達不能抗拒之程度，不過因此懷有
    恐懼之心者，則僅成立恐嚇取財罪。至於行為人之加害行為
    是否達於使被害人不能抗拒之程度，應審酌行為當時客觀之
    時、地、人、物等情狀以為判斷（最高法院87年度台上字第
    1197號、第3064號判決可資參照）。經查：
（一）本案被告所持之瓦斯玩具槍雖未經扣案，未能鑑定其殺傷
      力如何，而該僅剩之握把係塑膠製，質量甚輕，業經本院
      當庭勘驗，有勘驗筆錄在卷可憑（見本院卷第40頁），惟
      參諸被告自承：扣案之瓦斯鋼瓶乃預備充填瓦斯槍所用，
      鋼珠彈是該瓦斯槍之子彈，當初購買瓦斯槍，是為了打樹
      上的鳥等語，可認該瓦斯玩具槍既以瓦斯鋼瓶充填，即有
      一定之射程及動力，其填充子彈為鋼製彈珠，亦為堅硬材
      質而足以危害身體之安全，而具有一定之危險性，當日被
      告曾向被害人乙○○擊發2 次，亦可認該瓦斯槍性能正常
      足堪使用，是被告持該瓦斯槍抵住被害人乙○○之頭部，
      嚇稱：「錢拿出來，你不拿出來我要開槍了」等語，依一
      般社會觀念衡量，被告上開舉動及言語，即係用以表示被
      害人若不交出財物，將可能以所持之瓦斯槍對其不利，被
      告上開言語舉動，自屬惡害之通知，且一般人立於被害人
      之立場，均會心生恐懼，雖被告最終未能取得財物，但其
      已然著手恐嚇取財之犯行，要屬無疑。
（二）被告固持上開瓦斯玩具槍抵住被害人乙○○頭部，喝令其
      將錢拿出來，否則要開槍等語，惟經證人即被害人乙○○
      證稱：當時雖值夜間11時接近12時許，但案發現場有路燈
      ，能見度尚可，其覺得被告所持槍枝怪怪的，不會反光，
      應該是玩具槍，其是做工的，機車大鎖就放在機車座位下
      面，其在被告拿槍抵住頭後，看了被告一下就側身蹲下來
      拿機車大鎖要打他，被告馬上往後退並朝其開一槍，因槍
      聲很小，其才確定是玩具槍，其追上去後，被告又開了一
      槍，之後被告騎機車逃逸，其還騎機車追了800 公尺等語
      （見本院卷第80-84 頁），堪認被告持槍抵住被害人乙○
      ○之際，縱有威嚇使人生畏懼之意，然因當時尚有光線照
      明，被害人乙○○已由槍身不會反光之故，推測該槍枝為
      玩具槍，又適其機車座位下方掛有機車大鎖之堅硬物品可
      為工具，自忖氣力強壯，未因畏懼而交付財物，反而彎腰
      持機車大鎖加以反擊，是依當時之客觀情形綜合判斷，被
      害人意思自由雖受壓抑，惟應未達不能抗拒之程度，復參
      酌被害人乙○○於本院審理時，對於為何敢於被告持槍抵
      住頭部時反擊一節證稱：「因我後面坐著一個人，不會害
      怕，下意識就是要打他。」、「我女朋友坐後面，（我）
      看到槍不會反光，就要拿大鎖打他。」（見本院卷第81
      頁）等語觀之，亦可認被告雖以不拿錢就要開槍等語威嚇
      被害人乙○○交付財物，然被害人乙○○並未因上開威嚇
      而失其抵抗力，仍於第一時間即以己力防止被告得逞，至
      於被告2 次以瓦斯槍向被害人乙○○擊發之行為，乃於被
      害人乙○○取出大鎖追趕後為之，參之證人乙○○證述：
      「... 我就蹲下來拿大鎖，被告往後一點，我拿起來後，
      被告往後一步開一槍，我追上去他又開一槍，我追他追了
      一圈... 」等語（見本院卷第80頁），堪認其持槍向乙○
      ○擊發，係為躲避被害人之追捕所為，而非基於壓抑被害
      人意思自由使之交付財物而為之，被告如有意致使被害人
      達不能抗拒之程度，在手持瓦斯玩具槍抵住被害人頭部之
      情形下，為使犯罪易於遂行，應可直接向被害人射發，或
      與被害人發生拉扯，阻止其之抵抗，應無在被害人彎腰時
      即向後退縮，復持槍騎車逃逸之情形，綜合被告行為之性
      質，再佐以行為當時存在之具體情狀，足認被告雖向被害
      人乙○○施以威嚇，但尚未達於使人不能抗拒之程度甚明
      ，參諸上開說明，被告所為應為恐嚇取財未遂罪。
三、被告甲○○意圖為自己不法之所有，以恐嚇使人生畏怖心而
    交付金錢，然於尚未取得之際，即因被害人之反擊故未得逞
    ，核其所犯，係犯刑法第346 條第3 項、第1 項之恐嚇取財
    未遂罪。公訴人認係犯刑法第330 條第2 項、第1 項之加重
    強盜未遂罪，然如前所述，被害人雖因被告之持瓦斯玩具槍
    脅迫行為而心生畏懼，惟並未喪失自由意志，並達不能抗拒
    之程度，自與強盜罪之要件不符，因本院認定之事實與檢察
    官起訴之事實同一，爰依法變更起訴法條。又被告雖已著手
    恐嚇行為，惟因被害人持機車大鎖反擊，致未生取得財物之
    結果，係屬未遂犯，應依刑法第25條第2 項之規定，減輕其
    刑。爰審酌被告正值青壯，不思以正當手段取得財物，竟持
    其所有之瓦斯玩具槍，於夜間隨機攔截被害人，以威嚇之方
    式向人索取金錢，使被害人心生畏怖，對社會治安危害非輕
    ，原應重懲，惟念及被告於本院審理中均已坦承罪行，知所
    悔悟，且係未遂犯，並未實際造成他人身體之傷害或財物之
    損失，並無所得等一切情狀，量處如主文所示之刑，以示懲
    儆。扣案之瓦斯玩具槍握把1 片、瓦斯鋼瓶7 瓶、BB鋼珠彈
    3 顆，為被告所有供本案犯罪所用及犯罪預備之物，業據被
    告供明在卷，應依刑法第38條第1 項第2 款規定宣告沒收之
    。
據上論斷，應依刑事訴訟法第299 條第1 項前段、第300 條，刑
法第346 條第3 項、第1 項，第25條第2 項、第38條第1 項第2
款，刑法施行法第1 條之1 ，判決如主文。
本案經檢察官郭騰月到庭執行職務。
中    華    民    國    97    年    3     月    20    日
                  刑事第一庭 審判長     法  官 陳明富
                                        法  官 王淑惠
                                        法  官 張琬如
以上正本證明與原本無異。
如不服本判決應於收受本判決後10日內向本院提出上訴書狀，並
應敘述具體理由，如未敘述上訴理由者，應於上訴期間屆滿後20
日內補提理由書狀於本院（均須按他造當事人之人數附繕本）「
切勿逕送上級法院」。
中    華    民    國    97    年    3     月    20    日
                                        書記官 劉甄庭
中華民國刑法第346條
（單純恐嚇罪）
意圖為自己或第三人不法之所有，以恐嚇使人將本人或第三人之
物交付者，處 6 月以上 5 年以下有期徒刑，得併科 1 千元以
下罰金。
以前項方法得財產上不法之利益，或使第三人得之者，亦同。
前二項之未遂犯罰之。


司法院資訊處製作；財團法人民間司法改革基金會備份。
